臺灣高等法院民事判決　　　　　　　　　　 94年度上字第4號
上 訴 人　甲○○
被上訴人　乙○○
上列當事人間請求侵權行為損害賠償事件，上訴人對於中華民國
93年11月16日臺灣桃園地方法院93年度訴字第728號第一審判決
提起上訴，本院於94年4月12日言詞辯論終結，判決如下：
    主  文
上訴駁回。
第二審訴訟費用由上訴人負擔。
    事  實
甲、上訴人方面：
一、聲明：
  (一)原判決廢棄。
  (二)被上訴人應給付上訴人新台幣52萬元整，暨應在中國時報及
    聯合報之報頭下方刊登如附件所示內容之道歉啟事各一日，
    標題用標楷體20號字，內容用標楷體16號字。
  (三)請准供擔保宣告假執行。
二、陳述：除與原判決記載相同者外，補稱略以：
  (一)伊與案外人劉邦錦因擺設攤位之事引起糾紛，被上訴人竟與
    劉邦錦共同毆打伊之子陳耀閔，伊因恐被上訴人事後否認上
    開犯行，始撿拾被上訴人於毆打陳耀閔前，自身上取下放置
    地上之生意袋及上衣、拖鞋等物品，欲作為證明被上訴人確
    有參與毆打陳耀閔之證據。詎被上訴人於警詢、偵訊及原法
    院審理中，竟謊稱伊係搶其套在脖子並綁於腰際之錢袋（即
    生意袋），誣陷伊犯強制罪。原審僅單憑伊有拿取被上訴人
    之生意袋、上衣及拖鞋等物品即認定被上訴人並無虛構事實
    之誣告行為，其認事用法自有違誤。
  (二)又伊被訴強制罪既經鈞院刑事庭判決無罪確定，則兩造間和
    解之事實已不存在，則伊自得解除該和解契約，契約既經解
    除，則被上訴人因和解而受領2 萬元之給付，即無法律上原
    因，伊自得本於不當得利之法律關係，請求被上訴人返還其
    所受之利益。
乙、被上訴人方面：
一、聲明：上訴駁回。
二、陳述：除與原判決記載相同者外，補稱略以：
  (一)鈞院92年上字第2003號刑事判決仍是認定上訴人確有取走伊
    之生意袋等物品，僅因上訴人之上開行為與刑法強制罪之構
    成要件尚不該當，而諭知上訴人無罪。上訴人竟憑此認定伊
    有誣告之行為，實無足取。
  (二)上訴人委任律師與伊達成和解，並支付2 萬元予伊，伊也撤
    回對上訴人之傷害告訴（強制罪部分屬公訴罪，無法撤回告
    訴），詎料上訴人竟事後謊稱其委任之律師係受伊脅迫而支
    付2萬元，其所述顯與事實不符。
  (三)退萬步言，上訴人之起訴已逾民法第197條第1項之 2年時效
    。蓋本件上訴人於刑案警訊時即已知悉被上訴人對其告訴之
    內容，則當自斯時（即90年17月）起算時效，方符法意。
    理  由
一、本件上訴人起訴主張：兩造於民國90年7月21日，因攤位問
    題發生爭執，上訴人明知伊並未搶走其生意袋，竟於同日向
    桃園縣警察局中壢分局興國派出所誣指伊搶走其生意袋，致
    伊遭檢察官以刑法第304條強制罪提起公訴，訴訟期間長達2
    年2 月，伊名譽權遭受損害，精神上痛苦不可言喻，爰依侵
    權行為之法律關係，求為判命被上訴人給付伊50萬元之精神
    損害賠償，並在報紙刊登道歉啟事，以回復伊之名譽；另本
    件兩造爭執後，被上訴人又脅迫伊律師簽立和解書，自伊處
    受領2萬元之和解金，該和解契約並不成立或業經伊撤銷，
    被上訴人受領該給付核屬不當得利，爰依不當得利之法律關
    係，求為判命被上訴人返還該所受利益等語。被上訴人則以
    ：上訴人本件侵權行為損害賠償請求權已罹於時效、伊並未
    虛構事實誣告上訴人、兩造確實有達成和解，伊受領給付並
    非不當得利等語，資為抗辯。
二、經查：兩造於前揭時、地因攤位擺設問題發生爭執，被上訴
    人在警詢中確有以上訴人搶走其生意袋為由提出告訴；兩造
    嗣後於92年4月24日簽立和解契約書，上訴人依此給付被上
    訴人2萬元和解金等情為兩造所不爭，且有上訴人提出之該
    警詢筆錄、和解契約書等附卷可稽，並經原法院依職權調閱
    本案件刑事案卷核閱無訛。上訴人分別本於侵權行為、不當
    得利之法律關係對被上訴人請求，被上訴人則以前詞置辯。
    茲分別說明如后：
    (一)有關侵權行為部分：
    1.按民法第197條第1項規定「因侵權行為所生之損害賠償請
      求權，自請求權人知有損害及賠償義務人時起，二年間不
      行使而消滅」，所謂知有損害，非僅指單純知有損害而言
      ，其因而受損害之他人行為為侵權行為亦須一併知之，若
      僅知受損害及行為人而不知其行為為侵權行為，則無從本
      於侵權行為而請求賠償，時效即無從進行（最高法院89年
      臺上字第 485號判決意旨參照）。經查，本件上訴人主張
      被上訴人誣告之侵權行為時間是在90年 7月21日，上訴人
      雖遲至93年 4月15日始提起本件訴訟，然兩造間有關上訴
      人取走被上訴人生意袋爭執所涉刑事案件，則係於92年 9
      月30日，始經本院刑事庭判決認上訴人此部分行為無罪確
      定在案。則上訴人認被上訴人涉及誣告之侵權行為，自應
      以該刑事案件撤銷改判諭知無罪時起算。故本件上訴人之
      侵權行為損害賠償請求權並未罹於時效，被上訴人此部分
      之抗辯，不足採信。
    2.次按「刑法第169條第1項誣告罪之成立，須其申告內容完
      全出於憑空捏造，若所告尚非全然無因，祇因缺乏積極證
      明致被誣告人不受訴追處罰者，尚難遽以誣告論罪。」，
      「又告訴人所訴事實，不能證明其係實在，對於被訴人為
      不起訴處分確定，是否構成誣告罪，尚應就其有無虛構誣
      告之故意以為斷，並非當然可以誣告罪相繩。」最高法院
      43年臺上字第251號、59年臺上字第581號分別著有判例可
      資參照。本件兩造發生爭執後，被上訴人固於警詢中指稱
      ：因伊今天與陳耀閔發生口角打架，他母親甲○○就把伊
      的生意袋給搶走... 當時伊要到新明市場設攤子，然後發
      現伊堂弟劉邦錦與陳耀閔發生口角，伊就去問發生什麼事
      情，陳耀閔就罵伊多事，就拿攤架丟向伊，伊與陳耀閔就
      打起來了，陳耀閔他母親（即上訴人）就利用機會把伊身
      上的生意袋給搶走了，甲○○就跑到家中樓上去了等語。
      然本件衝突發生後，上訴人確有將被上訴人所穿著之Ｔ恤
      、圍裙式之生意袋各一件及拖鞋一隻取走，並於同日晚間
      9 時30分許與其子陳耀閔一同至臺灣桃園地方法院檢察署
      按鈴申告，並提出上開物品予檢察官扣案等情，業據原法
      院調閱該署90年度他字第1561號案卷無訛。可見被上訴人
      警詢中所指兩造發生爭執後，上訴人確有動手拿取其生意
      袋乙節，並非虛構事實。佐以證人即至現場處理員警謝天
      慶於該刑事案件審理時證稱：伊曾依據告訴人（即本件被
      上訴人）之陳述及請求，要求被告（即本件上訴人）將前
      開物品交出，被告先則否認有拿，其後又佯稱進入屋內拿
      取，旋即不見蹤影，拒絕交出等語。被上訴人因此認為上
      訴人此舉有奪取前開物品之不法所有意圖，而向警方提出
      告訴，並非全屬無因。是縱令其所指事實嗣後經法院評價
      認與強制罪構成要件不相合適，然上訴人確有拿取被上訴
      人生意袋情事，則被上訴人即無虛構事實，按上說明，其
      以此提出申告，即與誣告行為有間。從而，上訴人以遭被
      上訴人誣告為由，依侵權行為之法律關係，請求被上訴人
      給付50萬元之精神損害賠償及在報紙刊登道歉啟事，均屬
      無據，應予駁回。
    (二)有關不當得利部分：
    1.兩造間爭執發生後，確有就此達成和解並簽立和解契約書
      ，被上訴人因此自上訴人處受領2 萬元，業據認定如前。
      則被上訴人受領該給付，並非無法律上之原因。
    2.上訴人就該和解書雖主張是遭受被上訴人脅迫所簽立，以
      及強制罪既經判決無罪確定，和解之基礎事實已不存在，
      爰主張撤銷該和解契約，並依不當得利法律關係請求返還
      云云。然查：
      (1)兩造關於上揭爭執事件，上訴人除因涉嫌強制罪為檢察
        官提起公訴外（參桃園地方法院檢察署91年度偵續字第
        100 號起訴書，原審卷第10頁），另亦因與被上訴人互
        毆而分別為檢察官以傷害罪起訴（原審卷第39頁），嗣
        於上開刑事案件一審審理中，上訴人之辯護人一再向原
        法院形事庭表明兩造間有和解意願，此業經原法院調取
        該刑事案卷核閱屬實，嗣兩造終於92年 4月24日成立和
        解，由上訴人支付被上訴人2 萬元（原審卷第43頁）並
        互相撤回傷害部分之告訴，原法院刑事庭乃於92年 4月
        25日就傷害部分判決公訴不受理，此有原法院91年度易
        字第1035號刑事判決可稽（原審卷第39頁），惟因強制
        罪部分屬非告訴乃論之罪，無法撤回，原法院刑事庭則
        以 91年度易字第2076號判處上訴人罰金3千元（原審卷
        第13頁），經上訴人提起上訴，本院刑事庭始以92年度
        上易字第 2003號改判上訴人無罪確定（原審卷第18頁）
        。
      (2)查兩造間之和解契約，業經雙方親自簽名，意思表示一
        致，應已合法成立，上訴人主張尚未成立，即非有理。
        至上訴人主張上述和解契約，係遭被上訴人脅迫所致，
        其已依法撤銷一節，為被上人否認，上訴人未能舉證以
        實其說，所稱已非可取；且被上訴人於受領該和解之2
        萬元給付後，確已依和解之約定撤回刑事部分之告訴，
        使上訴人被訴傷害罪部分，因而受公訴不受理之判決，
        堪認兩造之和解契約目的已達，不因強制罪部分因屬公
        訴案件不得撤回而有不同，上訴人撤銷和解契約之所為
        ，亦屬無據。
三、綜上所述，本件上訴人之主張均無可採，其依侵權行為及不
    當得利法律關係，請求被上訴人給付52萬元及為登報道歉啟
    事，均無理由，應不予准許。原審為其敗訴判決，並駁回其
    假執行之聲請，於法即無不合。上訴意旨指摘原判決不當，
    求予廢棄，為無理由，應予駁回。
四、本件事證已臻明確，兩造其餘攻擊防禦方法及舉證，經本院
    審酌後，或與本件之爭執無涉，或對本件判決結果不生影響
    ，爰不一一論述，併此敘明。
五、據上論結，本件上訴為無理由，依民事訴訟法第449條第2項
    及第78條，判決如主文。
中　　華　　民　　國　　94　　年　　5　　月　　3　　日
                  民事民17庭  審判長法  官  沈方維
                                    法  官  湯美玉
                                    法  官  陳金圍
正本係照原本作成。
如不服本判決，應於收受送達後20日內向本院提出上訴書狀，其
未表明上訴理由者，應於提出上訴後20日內向本院補提理由書狀
（均須按他造當事人之人數附繕本）上訴時應提出委任律師或具
有律師資格之人之委任狀；委任有律師資格者，另應附具律師資
格證書及釋明委任人與受任人有民事訴訟法第466條之一第一項
但書或第二項（詳附註）所定關係之釋明文書影本。
中　　華　　民　　國　　94　　年　　5 　　月　　4 　　日
                                    書記官  章大富
附註：
民事訴訟法第四百六十六條之一（第一項、第二項）：
對於第二審判決上訴，上訴人應委任律師為訴訟代理人。但上訴
人或其他法定代理人具有律師資格者，不在此限。
上訴人之配偶、三親等內之血親、二親等內之姻親，或上訴人為
法人、中央或地方機關時，其所屬專任人員具有律師資格並經法
院認為適當者，亦得為第三審訴訟代理人。
